臺灣雲林地方法院民事判決　九十三年度訴字第四○○號
　　原　　　告　乙○○
　　訴訟代理人　甲○○
　　　　　　　　丁○○
　　　　　　　　林崑城　律師
　　右　一　人
　　複　代理人　丙○○　住嘉義.
　　被　　　告　台灣土地銀行股份有限公司北港分行
　　　　　　　　　　　　設雲林.
　　法定代理人　庚○○　住同右.
　　訴訟代理人　戊○○　住同右.
　　　　　　　　己○○　住同右.
右當事人間請求返還不當得利事件，本院於中華民國九十三年十月二十二日言詞辯論
終結，判決如左：
    主      文
原告之訴及假執行之聲請均駁回。
訴訟費用由原告負擔。
    事實及理由
一、原告主張：訴外人吳金樹於民國八十七年一月二十一日邀同伊及訴外人吳濫、
    林木生為連帶保證人向被告借用三筆款項，金額分別為新台幣（下同）一千二百
    萬元、二百四十萬元、六十萬元，嗣吳金樹未按時繳納本息，為被告聲請　鈞院
    拍賣伊所有坐落雲林縣北港鎮○○段四六四－四地號土地（下稱四六四－四地號
    土地），及吳濫所有坐落同段四六四地號土地，與同段四五八－二地號土地暨其
    上建號二五五七、二五五八建物求償；九十年九月二十五日，伊所有上開四六
    四－四地號土地，及吳濫所有坐落同段四六四地號土地，依序分別由訴外人郭儒
    封、楊明崑各以七十三萬七千元、七十四萬二千元拍定；另吳濫所有坐落同段四
    五八－二地號土地及其上建號二五五七、二五五八建物，則由吳濫自行售予第三
    人，並於九十一年一月三十一日提交售屋所得款項一千六百九十七萬八千一百八
    十四元予被告以供清償債務。吳金樹之上開三筆借款債務，拍賣吳濫之不動產
    即足清償，原可不必將伊所有上開四六四－四地號土地併付拍賣，縱將伊所有上
    開四六四－四地號土地併付拍賣，因被告對吳金樹之債權已於九十一年一月三十
    一日因吳濫提交售屋所得款一千六百九十七萬八千一百八十四元予被告時即獲清
    償，被告亦應即向　鈞院陳明受償事實，惟被告竟隱瞞上開受償事實，任由　鈞
    院於九十二年七月十四日按原債權額作成分配表，並於九十二年十一月五日領走
    伊所有上開四六四－四地號土地拍賣案款五十五萬八千一百五十五元，被告此舉
    顯有不當得利情事，應將其所得利益附加利息返還。又伊一再要求被告撤銷對
    伊上開四六四－四地號土地之執行，被告不從，且將價金侵吞入己，造成伊之債
    信受損，名譽亦因土地遭法院拍賣而受詆毀，酌情請求被告賠償非財產上損失三
    十萬元，另伊土地被拍賣致伊須繳交土地增值稅一十七萬八千八百四十五元，為
    此追加請求被告賠償其土地增值稅損失一十七萬八千八百四十五元。爰依不當得
    利及侵權行為法則，聲明求為判決：被告應給付其一百零三萬七千元，及其中五
    十五萬八千一百五十五元，自九十二年十一月五日起，另四十七萬八千八百四十
    五元自本訴狀繕本送達翌日起，均至清償日止，按年利率百分之五計算之利息；
    並陳明准以供擔保為條件之假執行宣告。
二、被告則以：本件原告係吳金樹上開三筆總額一千五百萬元借款之連帶保證人；
    另訴外人吳濫則除擔任吳金樹上開三筆借款之連帶債務人外，亦擔任訴外人吳宗
    奮對伊借款二百萬元之連帶保證人，至吳宗奮該筆二百萬元借款，其清償期限雖
    訂為九十一年十二月六日，惟自九十年六月六日起吳宗奮即未按期履行，依約即
    視為全部到期，則吳濫既為該借款之連帶保證人，即應負連帶清償責任，原告辯
    稱吳濫於九十一年一月三十一日為清償時，伊對吳宗奮之該筆借款尚無求償權，
    顯與事實不符。因吳金樹、吳宗奮對伊之借款均逾期未償，原告及吳濫對吳金樹
    之債務，另吳濫對吳宗奮之債務，既依約應負連帶清償責任，則伊自得同時對原
    告及吳濫之前揭不動產為強制執行。又吳濫所有坐落同段四五八－二地號土地
    暨其上建號二五五七、二五五八建物，為　鈞院民事執行處拍賣時，因無人應買
    ，吳濫乃於九十一年一月三十日向伊提出申請，希能由其自行處分，並指定其所
    提出之款項，用以償還吳金樹借款案中扣除法院已拍定尚未分配之不足款及吳宗
    奮借款案，其本人應負連帶責任之債務。翌日吳濫乃經由第三人將出售前開不動
    產所得價款一千六百九十七萬三千八百零三元提交予伊，由伊先行以其他預收款
    科目列帳，併待　鈞院民事執行處將拍賣原告所有之前開四六四－四地號土地，
    及吳濫所有之前開同段四六四地號土地案款分配後，一齊沖償吳金樹、吳宗奮對
    伊之負債。九十二年十一月五日　鈞院民事執行處將拍賣原告所有之前開四六
    四－四地號土地，及吳濫所有之前開同段四六四地號土地案款共計一百一十二萬
    一千三百一十元匯交予伊，伊將吳濫前所繳交之一千六百九十七萬三千八百零三
    元，連同上開拍賣案款，充償前揭吳金樹、吳宗奮借款債務，尚不足本金八十八
    萬四千一百七十一元，原告陳稱拍賣吳濫之不動產即足清償債務，顯與事實不符
    ，伊自執行法院受領執行案款，並非無法律上原因等語為辯。並聲明：駁回原告
    之訴；並陳明如受不利之判決，願供擔保請准宣告免為假執行。
三、兩造不爭執之事實：
  (一)八十七年一月二十一日，訴外人吳金樹邀同原告及訴外人林木生為連帶保證人，
    並邀同訴外人吳濫擔任連帶債務人兼擔保物提供人，向被告借用三筆款項，金額
    分別為一千二百萬元、二百四十萬元、六十萬元，借用期間均為三年。
  (二)八十八年十二月六日，訴外人吳宗奮則邀同訴外人吳濫、吳足為連帶保證人，向
    被告借用二百萬元，借用期間亦為三年。
  (三)九十年九月二十五日，因借款人未按約履行，被告乃聲請本院民事執行處拍賣原
    告所有前揭四六四－四地號土地，及吳濫所有前揭同段四六四地號土地，與同段
    四五八－二地號土地暨其上建號二五五七、二五五八建物求償；當日原告所有上
    開四六四－四地號土地，及吳濫所有坐落同段四六四地號土地，依序分別由訴外
    人郭儒封、楊明崑各以七十三萬七千元、七十四萬二千元拍定。
  (四)九十一年一月三十一日，吳濫將其所有尚未拍賣之坐落同段四五八－二地號土地
    暨其上建號二五五七、二五五八建物出售，並提出一千六百九十七萬三千八百零
    三元交付被告，以供清償吳濫對被告所擔保之債務。
  (五)九十二年七月十四日，本院民事執行處將拍賣原告所有上開四六四－四地號土地
    所得案款作成分配表，並於同年十一月五日將上開四六四－四地號土地執行所得
    案款五十五萬八千一百五十五元匯交被告。
  (六)吳宗奮向被告所借二百萬元款項，自九十年六月六日起即未按約履行。
四、得心證之理由：
  (一)程序方面：
    按訴狀送達後，原告不得將原訴變更或追加他訴，但經被告同意者、擴張或減縮
    應受判決事項之聲明者、或不妨礙被告之防禦及訴訟之終結者，不在此限；被告
    於訴之變更或追加無異議，而為本案之言詞辯論者，視為同意變更或追加，民事
    訴訟法第二百五十五條第一項、第一款、第三款、第七款、第二項定有明文。本
    件原告起訴聲明原請求被告應返還其不當得利款項為七十三萬七千元，及自九十
    年十月四日起至清償日止，按年利率百分之五計算之利息；嗣此部分請求經減縮
    為五十五萬八千一百五十五元，及自九十二年十一月五日起至清償日止，按年利
    率百分之五計算之利息，依前揭規定，要無不合，應予准許。另原告於本案言詞
    辯論期間聲請追加被告應依侵權行為法則，賠償其被扣繳之土地增值稅款一十七
    萬八千八百四十五元，及自本訴狀繕本送達翌日起至清償日止，按年利率百分之
    五計算之利息，被告就前揭訴訟之追加部分並無異議而為本案言詞辯論，依首開
    說明，原告追加部分，於法亦無不合，合先說明。
　(二)實體方面：
  　本件兩造爭執之處，應在於吳濫於九十一年一月三十一日提交一千六百九十七萬
    三千八百零三元款項予被告時，吳金樹對被告所負之一千五百萬元借款債務，是
    否即因而消滅？及被告受領本院民事執行處拍賣原告所有上開四六四－四地號土
    地所得五十五萬八千一百五十五元案款，是否無法律上之原因？茲析述如下：
  1.按當事人主張有利於己之事實者，就其事實有舉證之責任，民事訴訟法第二百七
    十七條前段定有明文。又民事訴訟如係由原告主張權利者，應先由原告負舉證之
    責，若原告先不能舉證，以證實自己主張之事實為真實，則被告就其抗辯事實即
    令不能舉證，或其所舉證據尚有疵累，亦應駁回原告之請求（最高法院十七年上
    字第九一七號判例可資參照）。再非債清償之不當得利返還請求權，以債務不存
    在為其成立要件之一，主張此項請求權成立之原告，應就債務不存在之事實負舉
    證之責任（最高法院二十八年度上字第一七三九號判例可資參照）。次按對於一
    人負擔數宗債務而其給付之種類相同者，如清償人所提出之給付不足清償全部債
    額時，依民法第三百二十一條之規定，原應由清償人於清償時指定其應抵償之債
    務，如未為指定，即應依同法第三百二十二之規定，定其應抵充之債務。又清償
    人所提出之給付，應先抵充費用，次充利息，次充原本；其依前二條之規定抵充
    債務者亦同，同法第三百二十三條亦有明文。
　2.九十一年一月三十一日吳濫提交被告之一千六百九十七萬三千八百零三元款項，
    尚不足清償吳濫對被告所負之連帶擔保債務。此由下列事證可明：
    (1)經查，九十一年一月三十一日吳濫對被告所負之連帶擔保債務本金餘額共計為
      一千七百萬元（不含前已發生之利息、違約金）。上開金額，其中一千五百萬
      元係吳濫為擔保訴外人吳金樹之借款債務所發生；另二百萬元則係吳濫為擔保
      訴外人吳宗奮之借款債務所發生。此事實，有被告提出之吳金樹、吳宗奮所立
      借據四紙在卷可憑，並為原告所不爭執。至吳宗奮向被告所借之二百萬元，其
      清償期雖訂為九十一年十二月六日，惟自九十年六月六日起吳宗奮即未按期履
      行一節，亦有被告提出之放款帳卡影本二份及放款客戶歷史交易明細查詢－帳
      務交易表影本四紙在卷可考，並為原告所不爭執，依約該筆借款即視為到期，
      則吳濫既為該借款之連帶保證人，即應負連帶清償責任，其理至灼。另原告嗣
      雖又辯稱：吳宗奮滯納利息經被告催繳後，吳宗奮又於九十二年一月八日繼續
      繳納，被告亦同意吳宗奮續繳，是渠等有契約更新之意云云，並據其提出吳宗
      奮繳息單據影本二十三份在卷為佐。姑不論原告辯稱被告已同意更新吳宗奮之
      借款契約一節，已為被告所否認，且原告亦未能舉證以實，尚難憑信；退步言
      ，縱或屬實，亦與吳宗奮該筆二百萬元借款債務，因遲滯納息而於九十年六月
      六日視同到期，吳濫對之應負連帶清償責任無涉。原告空言辯稱：吳濫於九十
      一年一月三十一日提交被告一千六百九十七萬三千八百零三元款項時，被告對
      吳宗奮之借款尚無求償權云云，顯與事實不符，要無可採。
    (2)次查，吳濫提交一千六百九十七萬三千八百零三元款項予被告前一日（即九十
      一年一月三十日），曾向被告提出申請，要求自行處分其所有前揭北港段四五
      八－二地號土地暨其上建號二五五七、二五五八建物，並聲明所得價款，指定
      用以償還吳金樹借款案中扣除法院已拍定尚未分配之不足款，及吳宗奮借款案
      ，其本人應負連帶責任之債務之事實，有被告提出之訴外人吳濫所書立，訴外
      人吳宗奮及許維和所見證之申明書影本一份在卷可稽。原告雖否認吳濫有填載
      上開申明書，惟未舉證以明，自無可採。是由上開申明書可知，吳濫於九十一
      年一月三十一日提交一千六百九十七萬三千八百零三元款項予被告，其所欲清
      償之債務範圍，既係【吳宗奮對被告所負之上開二百萬元借款債務】，及【吳
      金樹對被告所負之上開一千五百萬元借款債務中扣除本院民事執行處拍賣原告
      所有之前開四六四－四地號土地，及吳濫所有之前開同段四六四地號土地案款
      後，不足受償部分】，則吳濫提出之上揭一千六百九十七萬三千八百零三元款
      項所欲償還之債務圍範，既不包括吳金樹之一千五百萬元借款中，得由本院九
      十年度執字第二七一六號民事執行事件，拍賣原告所有上開四六四－四地號土
      地，及吳濫所有坐落同段四六四地號土地之案款受償部分，顯見吳濫於九十一
      年一月三十一日提交被告之一千六百九十七萬三千八百零三元款項，尚不足清
      償吳濫對被告所負之擔保債務額，其情至明。職故，原告辯稱：本案僅執行吳
      濫之財產所得，即足供清償吳濫對被告所負之擔保債務云云，顯與實情不符，
      殊無可採。
    (3)綜上，吳濫既為訴外人吳宗奮、吳金樹向被告借款之連帶擔保人，且其於九十
      一年一月三十一日提交一千六百九十七萬三千八百零三元款項予被告時，並表
      明係為清償吳宗奮借款案，及吳金樹借款案中扣除法院已拍定尚未分配之不足
      款部分，其本人應負連帶責任之債務部分，足徵吳濫提出一千六百九十七萬三
      千八百零三元款項交予被告時，吳金樹對被告所負之一千五百萬元借款債務，
      並未完全受償而消滅，至為灼然。從而，原告主張被告對吳金樹之債權已於九
      十一年一月三十一日因吳濫提交售屋所得款一千六百九十七萬八千一百八十四
      元予被告時，即獲清償而告消滅云云，要無可取。
  3.又查，原告所有之前揭同段四六四－四地號土地，及吳濫所有之前揭同段四六四
    地號土地於九十年九月二十五日經本院民事執行處拍賣所得案款，尚不足清償渠
    等連帶擔保吳金樹向被告借用一千五百萬元款項所產生之利息及違約金，此有原
    告提出之本院民事執行處九十年度執字第二七一六號執行事件分配表可資證明。
    是由上開分配表記載內容可知，迄至九十年九月二十六止，被告對原告及吳濫可
    得主張之擔保債權額尚有一千五百四十七萬零五百七十六元（計算式：00000000
    ＋0000000 ＋630745＝00000000）。再者，九十一年一月三十一日吳濫提交一千
    六百九十七萬三千八百零三元款項予被告時，亦曾聲明保留其所欲清償之債務範
    圍，為吳宗奮對被告所負之上開二百萬元借款債務，及吳金樹對被告所負之上開
    一千五百萬元借款債務中扣除本院民事執行處拍賣原告所有之前開四六四－四地
    號土地，及吳濫所有之前開同段四六四地號土地案款後，不足受償部分等情，已
    詳述如前。則吳金樹上開一千五百萬元借款中，吳濫未代位清償部分（即本院九
    十年度執字第二七一六號執行事件執行事件當時尚未分配之案款），原告既應與
    吳金樹負連帶清償責任，被告因而受領本院民事執行處拍賣原告所有上開四六四
    －四地號土地所得五十五萬八千一百五十五元案款，自難謂其無法律上之原因。
    從而，原告主張被告領取其所有上開四六四－四地號土地拍賣案款五十五萬八千
    一百五十五元，為屬不當得利，應將所得利益附加利息併予返還云云，自無所據
    ，應予駁回。
　4.再按民法第一百八十四條規定：「因故意或過失，不法侵害他人之權利者，負損
    害賠償責任。故意以背於善良風俗之方法，加損害於他人者亦同。違反保護他人
    之法律，致生損害於他人者，負賠償責任。但能證明其行為無過失者，不在此限
    。」是可知侵權行為之成立要件，包括須有侵權行為存在、須侵害他人權利、侵
    害行為須為不法、須受害人受有損害、侵害行為與被害人損害間具相當因果關係
    、須行為有故意或過失、侵害人有責任等。另按人格權受侵害時，得請求法院除
    去其侵害；有受侵害之虞時，得請求防止之，然民法第十八條第二項則明文規定
    ，以法律有特別規定者為限，始得請求損害賠償或慰撫金。茲本件原告固稱：伊
    一再要求被告撤銷對上開四六四－四地號土地之執行，被告不從，造成伊之債信
    受損，名譽亦因土地遭法院拍賣而受詆毀，酌情請求被告賠償非財產上損失三十
    萬元云云。惟查，原告其名譽是否因其財產為法院執行而受損，並未舉證以實其
    說，已難遽信其主張為真，況我國民法對於財產權之受侵害，並無得請求慰撫金
    之特別規定，故其此部分請求，於法殊屬無憑。
  5.末原告主張：其土地被拍賣，致須繳交土地增值稅一十七萬八千八百四十五元，
    請求被告應賠償其土地增值稅損失云云。惟按土地增值稅應向獲得土地自然漲價
    之利益者徵收，上開四六四－四地號土地，其因自然漲價所生之差額利益，既為
    原告所獲得，則由原告負擔此稅款，不得謂其受有損害。從而，原告自亦不得依
    侵權行為之法則，請求被告賠償。
  6.綜上所述，原告就其所主張被告受取五十五萬八千一百五十五元款項，為屬不當
    得利之起訴原因事實，終不能為相當之證明；而被告於其抗辯有權受領本院民事
    執行處九十年度執字第二七一六號執行事件分配款等事實，則已有相當之反證。
    是依前揭說明，本件原告既不能證明被告有何不當得利情事，其依不當得利法則
    請求被告返還五十五萬八千一百五十五元及法定遲延利息，自無理由。又原告復
    未能舉證證明被告依法執行其財產求償有何侵權情事，從而請求被告賠償其慰撫
    金三十萬元及其應負擔扣繳之土地增值稅一十七萬八千八百四十五元，亦無理由
    ，均應予駁回。原告本案請求既經駁回，則其假執行之聲請亦失所附麗，應併予
    駁回。至於兩造其餘攻擊防禦方法，經審酌後，因與本件判決之基礎無涉，並不
    影響判決之結果，故未一一論述，亦附此說明。
五、據上論結，原告之訴為無理由，依民事訴訟法第七十八條，判決如主文。
中　　　華　　　民　　　國　　九十三　　年　　 十一 　　月　　　五　　　日
                                  臺灣雲林地方法院民事庭
~B法　　　官　蔣得忠
右為正本係照原本作成。
如對本判決上訴須於判決送達後二十日內向本院提出上訴狀。（須附繕本）
中　　　華　　　民　　　國　　九十三　　年　　 十一 　　月　　　五　　　日
~B法院書記官　周玄鎮
